臺灣高等法院臺中分院刑事判決
111年度上訴字第379號
上  訴  人  
即  被  告  陳宥霖
選任辯護人  周平凡律師（辯論終結後解除委任）
            戴勝偉律師
上列上訴人因偽造文書等案件，不服臺灣臺中地方法院110年度
訴字第929號，中華民國110年12月24日第一審判決（起訴案號：
臺灣臺中地方檢察署110年度偵字第10859號），提起上訴，本院
判決如下：
    主  文
原判決關於陳○○所犯如附表編號三、六、八、九、十部分及定應
執行刑部分均撤銷。
陳○○犯如附表編號三、六、八、九、十所示之罪，各處如各該編
號本院主文欄所定之刑。
其他上訴駁回。
第二項撤銷改判所處之刑及上訴駁回部分所處之刑，應執行有期
徒刑壹年拾月，如易科罰金，以新臺幣壹仟元折算壹日；緩刑參
年，陳○○並應向公庫支付新臺幣參萬元。
    事  實
一、陳○○自民國108年10月8日起至109年11月26日止，受僱於甲○
    ○蔬果股份有限公司（下簡稱甲○○公司）擔任物流課副組長
    兼水果採購業務員，負責為甲○○公司向蔬果供應商收貨、交
    付貨款等業務，甲○○公司為求便利，每日會先行交付新臺幣
    （下同）5萬元之採購金予陳○○保管，並由陳○○持供應商所
    開立之出貨單據進行核銷及結餘，為從事業務之人，竟分別
    為下列行為：
㈠、陳○○知悉甲○○公司於109年6月4日向乙○青果行採購之水果貨
    款，業經陳○○以甲○○公司所交付之採購金付清，且由陳○○持
    原始出貨單暨收據聯向甲○○公司會計人員核銷完畢，竟意圖
    為自己不法之所有，基於詐欺取財之犯意，於109年6月4日
    某時，持上開出貨單暨收據之複寫聯，重複向甲○○公司會計
    人員請款，致甲○○公司會計人員陷於錯誤，進而支付陳○○48
    00元（起訴書附表編號1）。
㈡、陳○○知悉甲○○公司於109年6月15日向丙○水果行採購之水果貨
    款，業經陳○○以甲○○公司所交付之採購金付清，且由陳○○持
    原始出貨單暨收據聯向甲○○公司會計人員核銷完畢，竟意圖
    為自己不法之所有，基於詐欺取財之犯意，於109年6月15日
    某時，持上開出貨單暨收據之複寫聯，重複向甲○○公司會計
    人員請款，致甲○○公司會計人員陷於錯誤，進而支付陳○○1
    萬2500元（起訴書附表編號2）。
㈢、陳○○知悉甲○○公司於109年7月11日向丁○水果行採購之水果貨
    款，業經陳○○以甲○○公司所交付之採購金付清，且由陳○○持
    原始出貨單暨收據聯向甲○○公司會計人員核銷完畢，竟意圖
    為自己不法之所有，基於詐欺取財、行使變造私文書之犯意
    ，於109年7月11日某時許，未經丁○水果行之授權或同意，
    在上開出貨單暨收據之複寫聯上增加登載：「品名：聖女（
    小）、數量：8×450、金額：3600、9100」而變造之，用以
    表示丁○水果行有交付該批水果，惟實際上甲○○公司並未取
    得該批水果，陳○○亦未支付該筆貨款予丁○水果行，陳○○復
    持該不實單據之複寫聯向甲○○公司會計人員請款，致甲○○公
    司會計人員陷於錯誤，誤信甲○○公司有採購上開水果及陳○○
    有因此支付貨款，進而支付陳○○9100元，足以生損害於甲○○
    公司及與丁○水果行帳務記載之正確性（起訴書附表編號5）
    。
㈣、陳○○知悉甲○○公司於109年7月16日向丙○水果行採購之水果貨
    款，業經陳○○以甲○○公司所交付之採購金付清，且由陳○○持
    原始出貨單暨收據聯向甲○○公司會計人員核銷完畢，竟意圖
    為自己不法之所有，基於詐欺取財之犯意，於109年7月16日
    某時許，持上開出貨單暨收據之複寫聯，重複向甲○○公司會
    計人員請款，致甲○○公司會計人員陷於錯誤，進而支付陳○○
    5112元（起訴書附表編號3）。
㈤、陳○○知悉甲○○公司於109年7月16日向丙○水果行採購之水果貨
    款，業經陳○○以甲○○公司所交付之採購金付清，且由陳○○持
    原始出貨單暨收據聯向甲○○公司會計人員核銷完畢，竟意圖
    為自己不法之所有，基於詐欺取財、行使偽造私文書及行使
    業務登載不實文書之犯意，於109年7月16日某時許，未經丙
    ○水果行之授權或同意，在其持有丙○水果行之空白出貨單暨
    收據上登載：「品名：大西瓜、數量：284×18＝4698」、「
    清」等不實事項，用以表示丙○水果行有出貨及陳○○有交付
    貨款之單據，惟實際上甲○○公司並未取得該批水果，陳○○亦
    未支付該筆貨款予丙○水果行，陳○○復持該不實單據之複寫
    聯向甲○○公司會計人員請款，致甲○○公司會計人員陷於錯誤
    ，誤信甲○○公司有採購上開水果及陳○○有因此支付貨款，進
    而支付陳○○4698元，足以生損害於甲○○公司及與丙○水果行
    帳務記載之正確性（起訴書附表編號4）。
㈥、陳○○知悉甲○○公司於109年7月24日向戊○青果行採購之水果貨
    款，業經陳○○以甲○○公司所交付之採購金付清，且由陳○○持
    原始出貨單暨收據聯向甲○○公司會計人員核銷完畢，竟意圖
    為自己不法之所有，基於詐欺取財、行使變造私文書之犯意
    ，於109年7月28日，未經戊○青果行之授權或同意，在上開
    出貨單暨收據之複寫聯上，將日期塗改為：「109年7月28日
    」、將品名大美之單價塗改為：「800」、將總價塗改為：
    「6700」等不實事項，惟實際上甲○○公司並未取得該批水果
    ，陳○○亦未支付該筆貨款予丙○水果行，陳○○復持該不實單
    據之複寫聯向甲○○公司會計人員請款，致甲○○公司會計人員
    陷於錯誤，誤信甲○○公司有採購上開水果及陳○○有因此支付
    貨款，進而支付陳○○6700元，足以生損害於甲○○公司及與戊
    ○青果行帳務記載之正確性（起訴書附表編號6）。
㈦、陳○○知悉甲○○公司於109年8月2日向己○水果行採購之水果貨
    款，業經陳○○以甲○○公司所交付之採購金付清，且由陳○○持
    原始出貨單暨收據聯向甲○○公司會計人員核銷完畢，竟意圖
    為自己不法之所有，基於詐欺取財、行使偽造私文書及行使
    業務登載不實文書之犯意，於109年8月2日某時許，在己○水
    果行之空白出貨單暨收據上登載：「品名：葡萄、（20斤）
    、（枱子）」、「付」等不實事項，復持該不實收據向甲○○
    公司會計人員請款，致甲○○公司會計人員陷於錯誤，誤信甲
    ○○公司有採購上開水果及陳○○有支付貨款，進而支付陳○○34
    00元，足以生損害於甲○○公司及與己○水果行帳務記載之正
    確性（起訴書附表編號7）。
㈧、陳○○於109年11月1日某時許，基於業務侵占之犯意，將甲○○
    公司所交付之採購金1萬9800元侵占入己（起訴書附表編號9
    ）。
㈨、陳○○於109年11月19日某時許，基於業務侵占、行使業務登載
    不實文書之犯意，將甲○○公司所交付之採購金1萬5000元侵
    占入己，並在庚○青果行之出貨單暨收據上不實登載「清」
    之不實事項，用以表示伊已交付該筆貨款1萬5000元予庚○青
    果行，惟實際上陳○○未支付該筆貨款予庚○青果行，陳○○復
    持該不實單據向甲○○公司會計人員核銷，足以生損害於甲○○
    公司及庚○青果行帳務記載之正確性（起訴書附表編號8）。
㈩、陳○○於109年11月12日某時許，基於業務侵占、行使偽造私文
    書之犯意，將甲○○公司所交付之採購金2萬9250元侵占入己
    ，並在供應商辛○○之空白出貨單暨收據上登載：「品名：姆
    、數量：15件、單價：1950、金額：29250」等不實事項，
    用以表示辛○○有交付上述物品予甲○○公司，陳○○實際上亦未
    支付該筆貨款予供應商辛○○，陳○○復持該不實單據向甲○○公
    司會計人員核銷，足以生損害於甲○○公司及與供應商辛○○帳
    務記載之正確性（起訴書附表編號10）。
二、案經甲○○公司委由壬○○告訴臺灣臺中地方檢察署檢察官偵查
    起訴。　　
    理  由
一、證據能力部分：本院以下所引用之供述及非供述證據，均與
    本件事實具有自然關聯性，又未據被告、辯護人或檢察官爭
    執其證據能力，復查無事證足認有違背法定程序或經偽造、
    變造所取得等證據排除之情事，且經本院依刑事訴訟法第16
    4條、第165條踐行調查程序，均堪認有證據能力。
二、實體部分：上開犯罪事實，均據上訴人即被告陳○○坦承不諱
    ，核與其於偵訊及原審時供承相符，並有告訴人甲○○公司聘
    僱契約書影本（見他卷第17至21頁）、被告之人事資料卡（
    見他卷第23頁）、被告之離職申請書（見他卷第25頁）、供
    應商辛○○店家之網路查詢資料（見他卷第89頁）、告訴人公
    司付清供應商辛○○尾款2萬元之單據影本（見他卷第59頁）
    、告訴人公司人員與被告之LINE對話截圖（見他卷第67頁）
    、告訴人公司與庚○青果行人員之LINE對話截圖（見他卷第7
    9頁）、乙○青果行出貨單暨收據（見他卷第111頁）、丙○水
    果行出貨單暨收據（見他卷第112至113頁）、丁○水果行出
    貨單暨收據（見他卷第113頁）、戊○青果行出貨單暨收據（
    見他卷第114頁）、己○水果行出貨單暨收據（見他卷第115
    頁）、庚○青果行出貨單暨收據（見他卷第116頁）、供應商
    辛○○之出貨單暨收據、被告填寫之請款單收據（見他卷第11
    7至118頁）等在卷可稽，足見被告任意性自白與事實相符，
    本案事證明確，被告上揭犯行均堪認定，應依法論科。
三、論罪科刑：
㈠、核被告就犯罪事實一㈠、㈡、㈣所為，均係犯刑法第339條第1項
    之詐欺取財罪；就犯罪事實一㈢、㈥所為，均係犯刑法第216
    條、第210條之行使變造私文書罪及同法第339條第1項之詐
    欺取財罪；就犯罪事實一㈤、㈦所為，均係犯刑法第216條、
    第215條之行使業務上登載不實文書罪、同法第216條、第21
    0條之行使偽造私文書罪及同法第339條第1項之詐欺取財罪
    ；就犯罪事實一㈧所為，係犯刑法第336條第2項之業務侵占
    罪；就犯罪事實一㈨所為，係犯刑法第216條、第215條之行
    使業務上登載不實文書罪及同法第336條第2項之業務侵占罪
    ；就犯罪事實一㈩所為，係犯刑法第216條、第210條之行使
    偽造私文書罪及同法第336條第2項之業務侵占罪。公訴意旨
    就上揭犯罪事實有漏未論列罪名者，惟既經法院當庭告知該
    罪名，且被告就此部分亦已提出辯解並進行實質辯論，自無
    影響被告防禦權行使之情形（最高法院89年度台非字第322
    號、90年度台非字第130號、101年度台上字第3031號裁判意
    旨參照），併此敘明。
㈡、被告偽造私文書或業務上登載不實後，又據以行使，其偽造
    及業務上登載不實之低度行為，應分別為行使之高度行為所
    吸收，均不另論罪。
㈢、被告就犯罪事實一㈢、㈥所犯行使變造私文書罪及詐欺取財罪
    ，係一行為觸犯二罪名，為想像競合犯，應依刑法第55條之
    規定，各從一重之行使變造私文書罪處斷；被告就犯罪事實
    一㈤、㈦所犯行使業務上登載不實文書罪、行使偽造私文書罪
    及詐欺取財罪，係一行為而觸犯數罪名，為想像競合犯，應
    依刑法第55條之規定，各從一重之行使偽造私文書罪處斷；
    被告就犯罪事實一㈨所犯行使業務上登載不實文書罪及業務
    侵占罪，係一行為而觸犯二罪名，為想像競合犯，應依刑法
    第55條之規定，從一重之業務侵占罪，被告就犯罪事實一㈩
    所犯行使偽造私文書罪及業務侵占罪，係一行為觸犯二罪名
    ，為想像競合犯，應依刑法第55條之規定，從一重之業務侵
    占罪處斷。
㈣、被告上開所犯罪事實一所示十次犯行，犯意各別、行為互殊
    ，應分論併罰。
四、本院之判斷：原審以被告所犯如附表編號一、二、四、五、
    七部分犯罪事證明確，並以行為人之責任為基礎，審酌被告
    不思以正當途徑獲取所需，竟利用職務之便，將業務上持有
    之貨款詐欺入己，且偽造不實之單據向告訴人公司請款，顯
    然欠缺尊重他人財產權及敬業觀念，所為殊值非難；另被告
    犯後坦承犯行，並已與告訴人公司達成和解，且已依約賠償
    款項予告訴人公司，業據告訴代理人於偵訊時陳明在卷（見
    偵卷第31頁），並有和解書在卷可查（見他卷第27頁及本院
    卷第119頁），被告犯後態度尚可，兼衡其於原審審理時自
    陳之生活狀況等一切情狀，分別量處如附表編號一、二、四
    、五、七所示之刑，併均諭知易科罰金之折算標準，認事用
    法核無違誤，被告此部分上訴意旨請求減輕刑度並無理由，
    應予駁回。又原審以被告所犯如附表編號三、六、八、九、
    十部分犯罪事證明確，予以論罪科刑，固非無見，然查附表
    編號三部分，被告係未經丁○水果行之授權或同意，在該行
    出貨單暨收據之複寫聯上增加登載：「品名：聖女（小）、
    數量：8×450、金額：3600、9100」，附表編號六部分，被
    告係未經戊○青果行之授權或同意，在該行出貨單暨收據之
    複寫聯上，塗改日期、單價及總價，核均屬變造行為，應係
    犯行使變造私文書罪，原審認此等部分係犯行使偽造私文書
    罪，即有未洽；又附表編號九部分，被告係於庚○青果行之
    文書上記載「清」，並簽自身姓名，應係其本身名義文書，
    表示庚○青果行已向伊結清該貨款，核屬犯行使業務上登載
    不實文書罪，該出貨單上並無何庚○青果行名義之不實文書
    ，是原審認此部分併犯行使偽造私文書罪亦有未洽；又附表
    編號十部分，被告係於辛○○名義文書上為不實登載，既為被
    害人名義文書，此等不實登載即成被害人名義文書之一部，
    再無其餘業務上登載不實文書可言，原審認此部分係併犯業
    務上登載不實文書罪，亦有未洽；又被告除於本案繫屬本院
    前曾與告訴人達成和解外，又在111年3月18日與告訴人再次
    達成和解，有和解書在卷可按，且在第二次和解書載明被告
    支付告訴人新臺幣125,650元，雙方民事債權債務均消滅，
    有和解書在卷可按，是告訴人於犯罪事實一㈧、㈩部分所受損
    失應認已獲補償，此部分被告犯罪所得，依刑法第38條之1
    第5項之規定，均毋庸宣告沒收，原審未及審酌，就此等部
    分諭知沒收被告犯罪所得，亦有微瑕，而原審判決既有上述
    瑕疵，即屬無可維持，應由本院就此等部分及已失所附麗之
    定應執行刑部分均撤銷改判。爰審酌上述科刑審酌事項，分
    別判處如附表編號三、六、八、九、十「本院主文」欄所示
    之刑，並均諭知易科罰金之折算標準。又上述第二項撤銷改
    判所定之刑及上訴駁回部分所定之刑，係經宣告得易科罰金
    之多數有期徒刑，故應定其應執行之刑；而本院審酌被告所
    犯上開各罪均係詐欺取財、行使偽造（變造）私文書及業務
    侵占之犯罪類型，該犯罪態樣、手段及所侵害法益相似，犯
    罪時間亦相近等情，以判斷其等所受責任非難重複之程度，
    再斟酌其等犯數罪所反應人格特性，暨權衡各罪之法律目的
    、相關刑事政策及檢察官、被告對於科刑之意見，而為整體
    評價後，定其應執行之刑如主文第四項所示。又本案所定應
    執行之刑雖已逾六月，依刑法第41條第8項規定，仍得易科
    罰金，爰併諭知易科罰金之折算標準。
五、又被告前未曾受有期徒刑以上刑之宣告，偶罹刑典，事後已
    坦承犯行，深具悔意，經此刑之宣告後，應知警惕而無再犯
    之虞，並再次與告訴人達成和解賠償損害，本院因認暫不執
    行其刑為當，爰予宣告緩刑三年，用啟自新；惟本院審酌被
    告行為造成國家社會資源浪費，令被告應向公庫支付新臺幣
    三萬元以資彌補。
六、沒收部分：　　
㈠、被告與告訴人先後二次達成和解賠償告訴人損害，其犯罪所
    得已實際合法發還告訴人公司，依刑法第38條之1第5項之規
    定，自毋庸宣告沒收。
㈡、被告本案所偽造之私文書、業務上登載不實之文書，既均據
    以行使而交予告訴人公司，上開業務上登不實之文書及偽造
    之私文書已非屬被告所有之物，爰均不予宣告沒收（最高法
    院43年台上字第747號判決意旨參照）。
據上論斷，應依刑事訴訟法第368條、第369條第1項前段、第364
條、第299條第1項前段，刑法第215條、第216條、第210條、第3
36條第2項、第339條第1項、第55條、第41條第1項、第8項、第5
1條第5款、第74條第1項第1款、第2項第4款、第38條之1第5項，
刑法施行法第1條之1第1項，判決如主文。
本案經檢察官陳文一提起公訴，檢察官林蓉蓉到庭執行職務。
中　　華　　民　　國　　111 　年　　3 　　月　　30　　日
            刑事第九庭　  審判長法　官　紀  文  勝
                                法　官　賴  妙  雲
                                法　官　姚　勳　昌
以上正本證明與原本無異。
附表編號一、二、四、八、九部分不得上訴。
餘得上訴。              
如不服本判決應於收受送達後二十日內向本院提出上訴書狀，其
未敘述上訴理由者，並得於提起上訴後二十日內向本院補提理由
書狀（均須按他造當事人之人數附繕本）「切勿逕送上級法院」
。因疫情而遲誤不變期間，得向法院聲請回復原狀。
                                書記官  溫  尹  明
　　　　　　　　　　　　　　　　
中　　華　　民　　國　　111 　年　　3 　　月　　30　　日

附錄本案論罪法條：
◎中華民國刑法第210條
偽造、變造私文書，足以生損害於公眾或他人者，處5年以下有
期徒刑。
◎中華民國刑法第215條
從事業務之人，明知為不實之事項，而登載於其業務上作成之文
書，足以生損害於公眾或他人者，處3年以下有期徒刑、拘役或1
萬5千元以下罰金。
◎中華民國刑法第216條
行使第210條至第215條之文書者，依偽造、變造文書或登載不實
事項或使登載不實事項之規定處斷。
◎中華民國刑法第336條
對於公務上或因公益所持有之物，犯前條第1項之罪者，處1年以
上7年以下有期徒刑，得併科15萬元以下罰金。
對於業務上所持有之物，犯前條第1項之罪者，處6月以上5年以
下有期徒刑，得併科9萬元以下罰金。
前二項之未遂犯罰之。
◎中華民國刑法第339條第1項
意圖為自己或第三人不法之所有，以詐術使人將本人或第三人之
物交付者，處5年以下有期徒刑、拘役或科或併科50萬元以下罰
金。

附表：
編號 犯罪事實 一審主文                本院主文 一 犯罪事實一㈠ （即起訴書附表編號1） 陳○○犯詐欺取財罪，處有期徒刑貳月，如易科罰金，以新臺幣壹仟元折算壹日。 上訴駁回。 二 犯罪事實一㈡ （即起訴書附表編號2） 陳○○犯詐欺取財罪，處有期徒刑肆月，如易科罰金，以新臺幣壹仟元折算壹日。 上訴駁回。 三 犯罪事實一㈢ （即起訴書附表編號5） 陳○○犯行使偽造私文書罪，處有期徒刑參月，如易科罰金，以新臺幣壹仟元折算壹日。 原判決撤銷。 陳○○犯行使變造私文書罪，處有期徒刑貳月，如易科罰金，以新臺幣壹仟元折算壹日。 四 犯罪事實一㈣ （即起訴書附表編號3） 陳○○犯詐欺取財罪，處有期徒刑貳月，如易科罰金，以新臺幣壹仟元折算壹日。 上訴駁回。 五 犯罪事實一㈤ （即起訴書附表編號4） 陳○○犯行使偽造私文書罪，處有期徒刑貳月，如易科罰金，以新臺幣壹仟元折算壹日。 上訴駁回。  六 犯罪事實一㈥ （即起訴書附表編號6） 陳○○犯行使偽造私文書罪，處有期徒刑參月，如易科罰金，以新臺幣壹仟元折算壹日。 原判決撤銷。 陳○○犯行使變造私文書罪，處有期徒刑貳月，如易科罰金，以新臺幣壹仟元折算壹日。 七 犯罪事實一㈦ （即起訴書附表編號7） 陳○○犯行使偽造私文書罪，處有期徒刑貳月，如易科罰金，以新臺幣壹仟元折算壹日。 上訴駁回。  八 犯罪事實一㈧ （即起訴書附表編號9） 陳○○犯業務侵占罪，處有期徒刑陸月，如易科罰金，以新臺幣壹仟元折算壹日。未扣案之犯罪所得新臺幣壹萬柒仟捌佰貳拾伍元沒收，於全部或一部不能沒收或不宜執行沒收時，追徵其價額。 原判決撤銷。 陳○○犯業務侵占罪，處有期徒刑陸月，如易科罰金，以新臺幣壹仟元折算壹日。 九 犯罪事實一㈨ （即起訴書附表編號8） 陳○○犯業務侵占罪，處有期徒刑陸月，如易科罰金，以新臺幣壹仟元折算壹日。 原判決撤銷。 陳○○犯業務侵占罪，處有期徒刑陸月，如易科罰金，以新臺幣壹仟元折算壹日 十 犯罪事實一㈩ （即起訴書附表編號10） 陳○○犯業務侵占罪，處有期徒刑陸月，如易科罰金，以新臺幣壹仟元折算壹日。未扣案之犯罪所得新臺幣壹萬柒仟捌佰貳拾伍元沒收，於全部或一部不能沒收或不宜執行沒收時，追徵其價額。 原判決撤銷。 陳○○犯業務侵占罪，處有期徒刑陸月，如易科罰金，以新臺幣壹仟元折算壹日。